---
title: "Análisis de Capacidad del Proceso"
author: "Sergio A. Hernandez"
output: html_notebook
---

## Instrucciones de uso
1. Coloca los archivos `datos_proceso.csv` y `limites.csv` en el mismo directorio que este notebook.
2. Ejecuta todas las celdas del notebook en orden.
3. Revisa los resultados en las tablas y gráficos generados.
4. Si deseas exportar los resultados, modifica las opciones de exportación al final del notebook.

## Introducción
Este notebook realiza un análisis de capacidad del proceso para datos organizados en **subgrupos de tamaño 5**, calculando los índices **Pp**, **Ppl**, **Ppu**, **Exp<LSL**, **Exp>USL**, **Obs<LSL** y **Obs>USL**, evaluando la normalidad de los datos mediante una prueba de Shapiro-Wilk, y generando los gráficos de control **X-barra**, **R**, un **Normal Probability Plot** y una gráfica de **Process Capability Analysis**. Los datos se cargan desde un archivo CSV llamado `"datos_proceso.csv"`, y los límites de especificación se cargan desde un archivo CSV llamado `"limites.csv"`.

---

## 1. Instalar y cargar librerías necesarias
Primero, instalamos y cargamos las librerías necesarias para el análisis.

```{r}
# Cambiar el working directory al directorio del archivo .Rmd
setwd(dirname(rstudioapi::getActiveDocumentContext()$path))

# Verificar e instalar paquetes (si no están instalados)
if (!require(qcc, quietly = TRUE)) {
  install.packages("qcc")
}

if (!require(kableExtra, quietly = TRUE)) {
  install.packages("kableExtra")
}

# Cargar librerías
library(qcc)    # Para calcular Cp, Cpk, Pp, Ppk y generar gráficos de control
library(kableExtra) # Para generar tablas más elegantes en el notebook
```

## 2. Cargar datos desde un archivo CSV
Cargamos los datos desde el archivo CSV. Asegúrate de que el archivo "datos_proceso.csv" esté en el directorio de trabajo o proporciona la ruta completa.

```{r}
# Especifica el nombre del archivo CSV
archivo_csv <- "datos_proceso.csv"  # Cambia esto por el nombre de tu archivo

# Verificar si el archivo de datos existe
if (!file.exists(archivo_csv)) {
  stop("El archivo de datos del proceso no existe en el directorio actual.")
}

# Leer el archivo CSV
datos <- read.csv(archivo_csv)

# Ver las primeras filas de los datos
head(datos)

# Extraer la columna de mediciones (ajusta el nombre de la columna según tu archivo)
mediciones <- datos$mediciones  # Cambia "mediciones" por el nombre de tu columna
```

### 3. Organizar los datos en subgrupos de tamaño 5
Puesto que  los datos están en un vector plano, los reorganizamos en subgrupos de tamaño 5.

``` {r}
# Reorganizar los datos en subgrupos de tamaño 5
subgrupos <- matrix(mediciones, ncol = 5, byrow = TRUE)

# Verificar la estructura de los subgrupos
print(subgrupos)
```

## 4. Especificaciones del proceso
Definimos los límites de especificación del proceso.

```{r}
# Verificar si el archivo de límites existe
if (!file.exists("limites.csv")) {
  stop("El archivo 'limites.csv' no existe en el directorio actual.")
}

# Leer el archivo CSV con los límites
limites <- read.csv("limites.csv", stringsAsFactors = FALSE)

# Extraer los valores
LSL <- as.numeric(limites$Valor[limites$Variable == "LSL"])
NOM <- as.numeric(limites$Valor[limites$Variable == "NOM"])
USL <- as.numeric(limites$Valor[limites$Variable == "USL"])

# Mostrar los límites cargados
cat("Límites de especificación cargados:\n")
cat("  LSL:", LSL, "\n")
cat("  NOM:", NOM, "\n")
cat("  USL:", USL, "\n")
```

## 5. Crear un objeto qcc para subgrupos
Creamos un objeto qcc para los subgrupos de tamaño 5.

``` {r}
# Crear un objeto qcc (usando un gráfico de medias como ejemplo)
qcc_obj <- qcc(subgrupos, type = "xbar", nsigmas = 3, plot = FALSE)
```

## 6. Calcular Cp y Cpk
Usamos la función process.capability con el objeto qcc para calcular los índices de capacidad.

```{r}
proceso <- process.capability(qcc_obj, spec.limits = c(LSL, USL))
print(proceso)
names(proceso$indices)
Cp <- proceso$indices[1]
Cpk <- proceso$indices[4]
```
## 7. Calcular Pp y Ppk
Calculamos los índices Pp y Ppk utilizando la desviación estándar total de los datos.

``` {r}
# Calcular la media y la desviación estándar total de los datos
media_total <- mean(mediciones)
desviacion_total <- sd(mediciones)

calcular_indices <- function(media, desviacion, LSL, USL) {
  Pp <- (USL - LSL) / (6 * desviacion)
  Ppl <- (media - LSL) / (3 * desviacion)
  Ppu <- (USL - media) / (3 * desviacion)
  Ppk <- min(Ppl, Ppu)
  return(list(Pp = Pp, Ppl = Ppl, Ppu = Ppu, Ppk = Ppk))
}

# Calcular los índices
indices <- calcular_indices(media_total, desviacion_total, LSL, USL)
Pp <- indices$Pp
Ppl <- indices$Ppl
Ppu <- indices$Ppu
Ppk <- indices$Ppk

# Calcular Exp<LSL y Exp>USL
Exp_LSL <- pnorm(LSL, mean = media_total, sd = desviacion_total) * 100
Exp_USL <- (1 - pnorm(USL, mean = media_total, sd = desviacion_total)) * 100

# Calcular Obs<LSL y Obs>USL
Obs_LSL <- sum(mediciones < LSL) / length(mediciones) * 100
Obs_USL <- sum(mediciones > USL) / length(mediciones) * 100

# Crear un data frame con los resultados
resumen_pp <- data.frame(
  Índice = c("Pp", "Ppl", "Ppu", "Ppk", "Exp<LSL", "Exp>USL", "Obs<LSL", "Obs>USL"),
    Valor = c(
    round(Pp, 3),
    round(Ppl, 3),
    round(Ppu, 3),
    round(Ppk, 3),
    sprintf("%.3f%%", Exp_LSL),
    sprintf("%.3f%%", Exp_USL),
    sprintf("%.3f%%", Obs_LSL),
    sprintf("%.3f%%", Obs_USL)
  )
)

# Mostrar el resumen
print(resumen_pp)
```

## 8. Prueba de normalidad
Realizamos una prueba de Shapiro-Wilk para evaluar si los datos siguen una distribución normal.

```{r}
# Calcular las medias de los subgrupos
medias_subgrupos <- apply(subgrupos, 1, mean)

# Prueba de Shapiro-Wilk sobre las medias de los subgrupos
shapiro_test <- shapiro.test(medias_subgrupos)
p_value <- shapiro_test$p.value

# Interpretación del p-value
if (p_value > 0.05) {
  cat("  Las medias de los subgrupos siguen una distribución normal (no se rechaza la hipótesis nula).\n")
} else {
  cat("  Las medias de los subgrupos NO siguen una distribución normal (se rechaza la hipótesis nula).\n")
}
``` 

## 9. Visualización de los datos

### Gráfica de Process Capability Analysis
Generamos una gráfica de Process Capability Analysis con el histograma, las líneas Within y Overall.

``` {r}
# Calcular la desviación estándar dentro de los subgrupos (Within)
# Esta desviación estándar se utiliza para calcular los índices Cp y Cpk.
desviacion_within <- qcc_obj$std.dev

# Crear un rango de valores para el eje X
x <- seq(LSL - 5, USL + 5, length.out = 1000)

# Calcular las densidades de las distribuciones normales
densidad_within <- dnorm(x, mean = media_total, sd = desviacion_within)
densidad_overall <- dnorm(x, mean = media_total, sd = desviacion_total)

# Guardar el gráfico de Process Capability Analysis en un archivo PNG
png("process_capability_analysis.png", width = 800, height = 600)

# Graficar el histograma
hist(mediciones, breaks = 15, freq = FALSE, col = "lightblue", border = "black",
     main = "Process Capability Analysis",
     xlab = "Valores", ylab = "Densidad",
     xlim = c(LSL - 5, USL + 5), ylim = c(0, max(densidad_overall, densidad_within)))

# Superponer las curvas de densidad
lines(x, densidad_overall, col = "blue", lwd = 2)  # Overall
lines(x, densidad_within, col = "red", lwd = 2)   # Within

# Agregar líneas para los límites de especificación
abline(v = c(LSL, USL), col = "black", lty = 2)

# Agregar una leyenda
legend("topright", legend = c("Overall", "Within"), col = c("blue", "red"), lwd = 2)
dev.off()
```

### Gráficos de control X-barra y R
Generamos los gráficos de control X-barra y R para monitorear la estabilidad del proceso.

``` {R}
# Gráfico X-barra (medias de los subgrupos)
xbar_chart <- qcc(subgrupos, type = "xbar", nsigmas = 3, plot = TRUE, title = "Gráfico X-Barra")

# Gráfico R (rangos de los subgrupos)
r_chart <- qcc(subgrupos, type = "R", nsigmas = 3, plot = TRUE, title = "Gráfico R")
```

### Histograma y un gráfico de densidad
Generamos un histograma y un gráfico de densidad para visualizar la distribución de los datos.

```{r}
hist(medias_subgrupos, breaks = 15, main = "Histograma de las medias de los subgrupos", xlab = "Valores", col = "lightblue", border = "black")
lines(density(medias_subgrupos), col = "red", lwd = 2)  # Agregar curva de densidad
abline(v = c(LSL, USL), col = "blue", lty = 2)  # Líneas para los límites de especificación
legend("topright", legend = c("LSL", "USL"), col = "blue", lty = 2)
```

### Normal Probability Plot
Generamos un Normal Probability Plot para evaluar visualmente la normalidad de los datos.

``` {r}
# Normal Probability Plot
qqnorm(mediciones, main = "Normal Probability Plot", xlab = "Cuantiles teóricos", ylab = "Cuantiles de los datos")
qqline(mediciones, col = "red")  # Agregar línea de referencia
```

## 10. Resumen de resultados
Creamos un resumen de los resultados (Cp, Cpk, Pp, Ppk y prueba de normalidad) en un data frame, incluyendo una columna de interpretación.

``` {r}
# Función para interpretar Cpk y Ppk
interpretar_cpk_ppk <- function(valor) {
  if (valor > 1.67) {
    return("Cumple criterios de aceptacion")
  } else if (valor >= 1.33 & valor <= 1.67) {
    return("Require un plan de accion")
  } else {
    return("No cumple criterios de aceptacion")
  }
}

# Función para interpretar el p-value de la prueba de normalidad
interpretar_p_value <- function(p_value) {
  if (p_value > 0.05) {
    return("Distribución normal (no se rechaza la hipótesis nula).")
  } else {
    return("No distribución normal (se rechaza la hipótesis nula).")
  }
}

# Crear un data frame con los resultados
resumen <- data.frame(
  Métrica = c("Cp", "Cpk", "Pp", "Ppk", "p-value"),
  Valor = c(Cp, Cpk, Pp, Ppk, p_value),
  Interpretación = c(
    NA,  # Cp no tiene interpretación específica
    interpretar_cpk_ppk(Cpk),
    NA,  # Pp no tiene interpretación específica
    interpretar_cpk_ppk(Ppk),
    interpretar_p_value(p_value)
  )
)

# Mostrar el resumen
print(resumen)

resumen %>%
  kable("html") %>%
  kable_styling(bootstrap_options = c("striped", "hover", "condensed", "responsive"))

# Guardar el resumen en un archivo CSV
write.csv(resumen, file = "resumen_capacidad.csv", row.names = FALSE)

```
